ACORDAO-COMPLETO-2372599

ACÓRDÃO 14062/2020 ATA 43/2020 - PRIMEIRA CÂMARA

VISTOS, relatados e discutidos estes autos de tomada de contas especial instaurada pela Fundação Nacional de Saúde em razão da execução parcial do objeto do Convênio 389/2003, celebrado com o município de Formosa da Serra Negra/MA;
ACORDAM os Ministros do Tribunal de Contas da União, reunidos em sessão da Primeira Câmara, com fundamento no artigo 1ª, inciso I, da Lei 8.443/1992, ante as razões expostas pelo Relator, em:
9.1. considerar Cláudio Vale de Arruda e Construtora Vale do Itapecuru Ltda. revéis, para todos os efeitos, nos termos do art. 12, § 3º, da Lei 8.443/1992;
9.2. julgar irregulares as contas de Cláudio Vale de Arruda e da Construtora Vale do Itapecuru Ltda., com base nos arts. 1º, inciso I, 16, inciso III, alínea 'c', 19, caput, e 23, inciso III, da Lei 8.443/1992, condenando-os, solidariamente, ao pagamento das importâncias abaixo especificadas, fixando-lhes o prazo de 15 (quinze) dias para que comprovem perante o Tribunal (art. 214, inciso III, alínea 'a', do RITCU) o recolhimento da dívida junto à Fundação Nacional de Saúde, atualizadas monetariamente e acrescidas de juros de mora calculados a partir das datas indicadas até a data do efetivo recolhimento, nos termos da legislação vigente:
Cláudio Vale de Arruda e Construtora Vale do Itapecuru Ltda., solidariamente:
	VALORES EM R$
	DATAS 

	7.575,68
	20/1/2005

	39.152,52
	22/2/2005

	43.966,00
	2/12/2005

	39.021,52
	16/2/2006

Cláudio Vale de Arruda individualmente:
	VALORES EM R$
	DATAS

	3.624,34
	20/1/2005

	18.731,16
	22/2/2005

	21.034,00
	2/12/2005

	18.668,48
	16/2/2006

9.3. autorizar, desde logo, a cobrança judicial das dívidas, nos termos do art. 28, inciso II, da Lei 8.443/1992 c/c o art. 219, inciso II, do RITCU, caso não atendidas as notificações;
9.4. dar ciência desta deliberação aos interessados, responsáveis e à Procuradoria da República no Estado do Maranhão, nos termos do art. 16, § 3º, da Lei 8.443/1992.

Tomada de Contas Especial instaurado em razão da execução parcial do objeto do Convênio n° 389/2003, celebrado com a Prefeitura Municipal de Formosa da Serra Negra/MA, tendo por objeto "execução do sistema de abastecimento de água.

Primeira Câmara

Município de Formosa da Serra Negra/MA.

3. Interessados/Responsáveis:
3.1. Interessado: Fundação Nacional de Saúde (26.989.350/0001-16)
3.2. Responsáveis: Cláudio Vale de Arruda (XXX.592.203-XX); Convap - Construtora Vale do Itapecuru Ltda. (03.170.243/0001-66).

13.1. Ministros presentes: Benjamin Zymler (na Presidência), Walton Alencar Rodrigues (Relator), Bruno Dantas e Vital do Rêgo.
13.2. Ministros-Substitutos presentes: Augusto Sherman Cavalcanti e Weder de Oliveira.

WALTON ALENCAR RODRIGUES

Adoto, como relatório, a instrução do auditor da SecexTCE (peça 15) , que contou com a anuência do corpo diretivo daquela unidade técnica (peças 16 e 17) :
"INTRODUÇÃO
1.	Trata-se de tomada de contas especial (TCE) instaurada pela Fundação Nacional de Saúde-Ministério da Saúde/FUNASA-MS, em razão da inexecução parcial da prestação de contas do Convênio 389/2003, Siafi 489880, (peça 3, p. 57-66) , DOU 252, de 29/12/2003, (peça 3, p. 67) celebrado com o Município de Formosa da Serra Negra/MA, tendo por objeto a implantação de sistema de abastecimento de água nas localidades Varjota, Vale do Mearim e Quadro Bocas, povoados daquela municipalidade. O convênio teve sua vigência inicial no período de 22/12/2003 a 22/12/2004, prorrogada pelo 3º Termo Aditivo ao convênio até 10/11/2006, (peça 3, p. 146) .
2.	Conforme disposto na cláusula quinta do termo de convênio (peça 3, p. 62) , foram previstos R$ 299.974,50 de recursos por parte da concedente e R$ 15.025,50 referentes à contrapartida da convenente, totalizando R$ 315.000,00.
3.	Os recursos federais foram repassados em seis parcelas (Demonstrativo Consulta Transferência, peça 2, p. 104 e extratos bancários da conta corrente específica do convênio, p. 6-22) , conforme tabela abaixo.
	N. Ordem Bancária
	Valor (R$) 
	Data de emissão da OB
	Data de crédito na conta específica

	2004OB902260
	60.000,00
	2/7/2004
	7/7/2004
 (peça 2, p. 6) 

	2004OB907105
	21.020,00
	9/12/2004
	13/12/2004
 (peça 2, p. 11

	2004OB907106
	3.980,00
	9/12/2004
	13/12/2004
 (peça 2, p. 11) 

	2004OB907102
	94.987,25
	9/12/2004
	13/12/2004
 (peça 2, p. 11) 

	2005OB908192
	12.500,00
	9/11/2005
	11/11/2005
 (peça 2, p. 22) 

	2005OB908191
	107.487,25
	9/11/2005
	11/11/2005
 (peça 2, p. 22) 

4.	Em 19/8/2004 a Funasa realizou visita técnica na obra, cujo Relatório de Visita Técnica - 01, datado de 23/8/2004 (peça 3, p. 138-141) , informou que os serviços estavam em fase inicial com apenas 0,58% de obras físicas executadas.
5.	O Sr. Cláudio Vale de Arruda, CPF XXX.592.203-XX, ex-prefeito e signatário do convênio, foi notificado mediante Ofício 1185/DIESP/CORE-MA/FUNASA, de 27/8/2004 (peça 3, p. 163) para regularizar as impropriedades e pendências relativas à execução do objeto pactuado (peça 3, p. 164) . Em 25/5/2007, o responsável encaminhou a Prestação de Contas Final (peça 3, p. 176-205) .
6.	A segunda Visita Técnica realizada em 9/11/2005, emitiu o Relatório de Visita Técnica nº 4, informando que as obras estavam paralisadas aguardando a 3ª parcela dos recursos, com a execução física dimensionada em 47,79% (peça 3, p. 158-159) . O Parecer Técnico, de 19/12/2005, atesta o percentual em 47,79% (peça 3, p. 160) . 
7.	 A Funasa novamente vistoriou a obra (Visita Técnica de Acompanhamento, no período de 19 a 23/3/2013, em todas localidades beneficiadas, peça 2, p. 46-58) , cujo Relatório de Visita Técnica, datado de 7/7/2014 (peça 2, p. 59) , demonstrou o percentual de execução do convênio correspondente a 36,07%. Foi então emitido o Parecer Técnico Final, datado de 7/7/2014 (peça 2, p. 60-61) , informando que a obra estava atendendo a população em dois povoados, entretanto não foram apresentadas as justificativas, e recomenda a reprovação de 63,93%, do objeto do convênio.
8.	 A Funasa emitiu o Parecer Financeiro 443/2014 (peça 2, p. 67-68) , detectando impropriedades que foram levadas ao conhecimento do Sr. Cláudio Vale de Arruda, ex-prefeito, CPF XXX.592.203-XX (Notificação 290/2014/Cgcon/Copon/smsl, de 12/9/2014, peça 2, p. 69) , ao Sr. Edmilson Moreira dos Santos, prefeito sucessor (Notificação 295/2014/Cgcon/Copon/smsl, de 12/9/2014, peça 2, p. 71-72) e a empresa Construtora Vale do Itapecuru, CNPJ 03.170.243/0001-66, vencedora do certame (Notificação 296/2014/Deadm/Cgcon/Copon/smsl, de 12/9/2014, peça 2, p. 76) , Não havendo atendimento, foi o ex-prefeito notificado, para devolver o valor de R$ 191.773,70, pela inexecução parcial do objeto do convênio. (Notificação 099/2015/SOPRE/SECOV/SUEST-MA/FUNASA, de 27/2/2015, peça 2, p. 113) , solidariamente com o Sr. Jefferson Erik Colaço de Moura, Sócio Administrador da CONVAP - Construtora Vale do Itapecuru Ltda. (Notificação 100/2015/SOPRE/SECOV/SUEST-MA/FUNASA, de 27/2/2015, peça 2, p. 117) .
9.	 O ex-prefeito solicitou a concedente, através de advogado legalmente constituído, vistas, cópias dos autos e prorrogação de prazo (peça 2, p. 134-137) contudo, não corrigiu as impropriedades detectadas e relacionadas no Parecer Financeiro 443/2014 (peça 2, p. 67-68) , o qual ressaltou a permanências das seguintes ocorrências:
	a) ausência de comprovantes de recolhimento dos tributos referentes as Notas Fiscais 0290 de 18/1/2005, (peça 3, p. 193) , 0291 de 21/2/2005 (peça 3, p. 194) , 0293 de 1/12/2005 (peça 3, p. 195) e 0296 de 13/2/2006 (peça 3, p. 196) ;
	b) reprovação pela área técnica de 63,93% do objeto pactuado, com a impugnação de R$ 191.773,70 dos recursos da concedente;
	c) saldo de R$ 250,52 existente na conta nº 13642-5, Agência 0569 do Banco do Brasil (extrato bancário de março/2006, peça 2, p. 26) , sem comprovação da devolução do referido saldo.
10. 	O Relatório de Tomada de Contas Especial de 25/8/2015 (peça 1, p. 3-6) , opinou pela impugnação parcial de despesa pela área técnica com prejuízo de R$ 191,773,70 correspondente ao percentual de inexecução física de 63,93% do objeto conveniado, sob a responsabilidade do Sr. Cláudio Vale de Arruda, ex-prefeito (gestão 2001 a 2008) , responsável pela gestão desses recursos e Construtora Vale do Itapecuru Ltda.-CONVAP, executora do objeto do convênio
11.	Na instrução presente na peça 7 foi realizada a seguinte análise:
12. Analisando a documentação, destacam-se as irregularidades abaixo, algumas das quais foram ressaltadas em pareceres, visitas técnicas, relatórios técnicos despachos constantes dos autos, conforme consignado no Parecer Técnico Final (peça 2, p. 60-61) e no Despacho 210/2016 (peça 1, p. 55-56) :
'Os sistemas de abastecimento de água dos referidos povoados (Varjota e Vale do Mearim) estão funcionando e abastecendo as comunidades, porém, no povoado de Quatro Bocas o sistema não funciona a mais de 2 anos. Assim o percentual de execução física do convênio é de 36,07%
                   {...}
Informo que o sistema está em funcionamento e atendendo à população em dois dos três povoados. Desta forma, a área técnica recomenda à aprovação da prestação de contas Final de até o percentual de 36,07%, conforme relatório de visita técnica anexo. '
12.1. Já o Relatório de Auditoria 760/2016 (peça 1, p. 64-65, item 2.1) , ressalta que a inexecução mensurada se deve às ocorrências constantes no item 'SERVIÇOS EXECUTADOS NO SISTEMA' do referido Relatório de Visita Técnica de Acompanhamento, a seguir:
Placa da obra não localizada;
Perfil Geológico e Análise físico-química e Bacteriológica, não apresentado:
Subestação elétrica do sistema inexistente;
Alteração do Sistema de Recalque;
Rede de distribuição implantada com apenas 630m metros, ao invés de 1.518 previstos no PT;
Foram feitas apenas 09 ligações domiciliares, ao invés de 35previstas;
Portão da área cercada, inexistente. '
12.2. Afirma ainda, que embora o mesmo tenha funcionado, a impugnação da área técnica não foi pela perda da funcionalidade do sistema, e sim por inexecução dos itens acima citados parte dos agentes responsáveis.
Quanto ao valor de R$ 250,42, referente a saldo existente na conta corrente 13.642-5, agência 0568 do Banco do Brasil, referente ao saldo de aplicação financeira, o Parecer Financeiro 185/2015 (peça 1, p. 12-13) , por razões dos princípios da racionalização administrativa e da economia processual, sugeriu aprovação com ressalvas do valor remanescente de R$ 250,42, o qual foi devidamente aprovado, pela Superintendente Estatual-MA-Substituta peça 1, p. 13) .  
13.1. O Sr.  Edmilson Moreira dos Santos, prefeito sucessor, apresentou cópia da Representação, ajuizada junto a Procuradoria da República no Estado do Maranhão (peça 2, p. 96-99 e Certidão, peça 2, p. 100) , com relação ao valor impugnado pela Funasa, R$ 191.773,70, para que sejam tomadas as devidas providências de ressarcimento ao erário.
12. 	Diante do exposto, naquela instrução foi proposta a citação dos responsáveis nos termos dos arts. 10, § 1º, e 12, inciso II, da Lei nº 8.443/92 c/c o art. 202, inciso II, do Regimento Interno, para, no prazo de 15 (quinze) dias, contados a partir da ciência da citação, apresentar alegação de defesa ou recolher aos cofres da Fundação Nacional de Saúde-Funasa as quantias devidas, atualizadas monetariamente e acrescida de juros de mora, a partir das correspondentes datas, bem como seja autorizada, desde logo a citação por edital, nos termos do art. 179, III, do RI/TCU, caso a citação por carta registrada não obtenha o resultado desejado, em razão das ocorrências a seguir relatadas:
	Responsáveis:
                  1. Sr. Cláudio Vale de Arruda, ex-prefeito, CPF XXX.592.203-XX (gestões 2001-2004 e 2005-2008) ;
                   Quantificação dos débitos:
	             VALOR 
  (R$) 
	DATA DA
 OCORRÊNCIA

	11.200,02
	        20/1/2005

	57.883,68
	        22/2/2005

	65.000,00
	        2/12/2005

	57.690,00
	      16/12/2006

                   Valor atualizado até 23/2/2017: R$ 665.189,64
	
 2. Construtora Vale do Itapecuru Ltda.-CONVAP, CNPJ 03.170.243/0001-66;
 Quantificação dos débitos:
	             VALOR 
   (R$) 
	DATA DA
 OCORRÊNCIA

	11.200,02
	        20/1/2005

	57.883,68
	        22/2/2005

	65.000,00
	        2/12/2005

	57.690,00
	        16/2/2006

	3. Ocorrências: 
	a) inexecução parcial da prestação de contas do Convênio 389/2003, Siafi 489880 (peça 3, p. 57-66) , DOU 252, de 20/12/2003, peça 3, p. 67) , celebrado com o Município de Formosa da Serra Negra/MA, tendo por objeto a implantação de sistema de abastecimento de água nas localidades Varjota, Vale do Mearim e Quadro Bocas, povoados daquela municipalidade (Parecer Financeiro 443/2014 (peça 2, p. 67-68) ;
	b) ausência de comprovante de recolhimento dos tributos referentes as Notas Fiscais 0290 de 18/1/2005, (peça 3, p. 193) , 0291 de 21/2/2005 (peça 3, p. 194) , 0293 de 1/12/2005 (peça 3, p.196) ;
EXAME TÉCNICO
13.	As citações foram realizadas por intermédio dos ofícios SECEX/TCE 0803 e 0804, ambos datados de 3/3/2017, presentes nas peças 10 e 9. Apesar de os ofícios serem entregues (peças 11 e 12) nos endereços que constam na base de dados da Receita Federal, (peças 13 e 14) , os responsáveis não apesentaram argumentos de defesa nem pagaram o débito, mantendo-se revéis.
14.	Inicialmente, quanto a não apresentação das guias de recolhimento de tributos referentes aos pagamentos das notas fiscais apresentadas, cabe destacar que caso tenham ocorridos os pagamentos desses tributos, não haveria hoje, 14 anos após a ocorrência dos fatos, possibilidade de levantar esses documentos, caso existentes. O § 1º do art. 30 da IN/STN/MF 01/1997, exige que os documentos fiscais sejam mantidos arquivados no próprio local em que forem contabilizados, à disposição dos órgãos de controle interno e externo, pelo prazo de 5 anos, contados da aprovação da prestação ou tomada de contas, do gestor do órgão ou entidade concedente, relativa ao exercício da concessão. Entretanto, deve-se compreender que os documentos fiscais mencionados na legislação se referem às notas fiscais e outros documentos idôneos para comprovar a realização de despesas, e não o recolhimento dos tributos dessas despesas. É oportuno observar que os documentos que devem fazer parte da prestação de contas são aqueles compreendidos no rol de que trata o art. 28 da IN/STN 01/97, no qual não está presente guias ou comprovantes de recolhimento de impostos. Ademais, a fiscalização do efetivo recolhimento das obrigações tributárias que incidem sobre os serviços das notas fiscais apresentadas não se insere na competência do Controle Externo, tendo órgãos especializados para sua realização. Entretanto, no que pese a desconsideração das irregularidades constantes no item 'b', acima, o débito permanece o mesmo da citação, não sendo necessária nova citação.
15.	Preliminarmente, cumpre tecer breves considerações sobre a forma como são realizadas as comunicações processuais no TCU. A esse respeito destacam-se o art. 179 do Regimento Interno do TCU (Resolução n.º 155, de 04/12/2002) e o art. 4º, inciso III, § 1º, da Resolução TCU n.º 170, de 30 de junho de 2004, in verbis:
'Art. 179. A citação, a audiência ou a notificação, bem como a comunicação de diligência, far-se-ão:
I - mediante ciência da parte, efetivada por servidor designado, por meio eletrônico, fac-símile, telegrama ou qualquer outra forma, desde que fique confirmada inequivocamente a entrega da comunicação ao destinatário;
II - mediante carta registrada, com aviso de recebimento que comprove a entrega no endereço do destinatário;
III - por edital publicado no Diário Oficial da União, quando o seu destinatário não for localizado
 (...) '. 
'Art. 3º As comunicações serão dirigidas ao responsável, ou ao interessado, ou ao dirigente de órgão ou entidade, ou ao representante legal ou ao procurador constituído nos autos, com poderes expressos no mandato para esse fim, por meio de:
I - correio eletrônico, fac-símile ou telegrama;
II - servidor designado;
III - carta registrada, com aviso de recebimento;
IV - edital publicado no Diário Oficial da União, quando o seu destinatário não for localizado, nas hipóteses em que seja necessário o exercício de defesa'.
'Art. 4º. Consideram-se entregues as comunicações:
I - efetivadas conforme disposto nos incisos I e II do artigo anterior, mediante confirmação da ciência do destinatário;
II - realizadas na forma prevista no inciso III do artigo anterior, com o retorno do aviso de recebimento, entregue comprovadamente no endereço do destinatário;
III - na data de publicação do edital no Diário Oficial da União, quando realizadas na forma prevista no inciso IV do artigo anterior.
§ 1º O endereço do destinatário deverá ser previamente confirmado mediante consulta aos sistemas disponíveis ao Tribunal ou a outros meios de informação, a qual deverá ser juntada ao respectivo processo.
 (...) '. 
16.	Bem se vê, portanto, que a validade da citação via postal não depende de que o aviso de recebimento seja assinado pelo próprio destinatário da comunicação, o que dispensa, no caso em tela, a entrega do AR em 'mãos próprias'. A exigência da norma é no sentido de o Tribunal verificar se a correspondência foi entregue no endereço correto, residindo aqui a necessidade de certeza inequívoca. 
17.	Não é outra a orientação da jurisprudência do TCU, conforme se verifica dos julgados a seguir transcritos:
São válidas as comunicações processuais entregues, mediante carta registrada, no endereço correto do responsável, não havendo necessidade de que o recebimento seja feito por ele próprio (Acórdão 3648/2013-TCU-Segunda Câmara, Relator: JOSÉ JORGE) ;
É prescindível a entrega pessoal das comunicações pelo TCU, razão pela qual não há necessidade de que o aviso de recebimento seja assinado pelo próprio destinatário. Entregando-se a correspondência no endereço correto do destinatário, presume-se o recebimento da citação. (Acórdão 1019/2008-TCU-Plenário, Relator: BENJAMIN ZYMLER) ;
As comunicações do TCU, inclusive as citações, deverão ser realizadas mediante Aviso de Recebimento - AR, via Empresa Brasileira de Correios e Telégrafos, bastando para sua validade que se demonstre que a correspondência foi entregue no endereço correto. (Acórdão 1526/2007-TCU-Plenário, Relator: AROLDO CEDRAZ) .
18.	A validade do critério de comunicação processual do TCU foi referendada pelo Supremo Tribunal Federal, nos termos do julgamento do MS-AgR 25.816/DF, por meio do qual se afirmou a desnecessidade da ciência pessoal do interessado, entendendo-se suficiente a comprovação da entrega do 'AR' no endereço do destinatário.
EMENTA: AGRAVO REGIMENTAL. MANDADO DE SEGURANÇA. DESNECESSIDADE DE INTIMAÇÃO PESSOAL DAS DECISÕES DO TRIBUNAL DE CONTAS DA UNIÃO. ART. 179 DO REGIMENTO INTERNO DO TCU. INTIMAÇÃO DO ATO IMPUGNADO POR CARTA REGISTRADA, INICIADO O PRAZO DO ART. 18 DA LEI nº 1.533/51 DA DATA CONSTANTE DO AVISO DE RECEBIMENTO. DECADÊNCIA RECONHECIDA. AGRAVO IMPROVIDO.
19.	O envio de carta registrada com aviso de recebimento está expressamente enumerado entre os meios de comunicação de que dispõe o Tribunal de Contas da União para proceder às suas intimações.
20.	 O inciso II do art. 179 do Regimento Interno do TCU é claro ao exigir apenas a comprovação da entrega no endereço do destinatário, bastando o aviso de recebimento simples.
21.	No presente caso, as citações foram realizadas por intermédio dos ofícios SECEX/TCE 0803/2017 (CONVAP) ; e 0804/2017 (Cláudio) datados de 3/3/2017, presentes nas peças 10 e 9. Ambos os ofícios foram encaminhados aos endereços constantes na base de dados da Receita Federal, (peças 13 e 14) e devidamente recebidos, conforme se verifica nas peças 11 e 12. Em consequência as citações foram válidas.
22.	Nos termos do art. 12, § 3º, da Lei 8.443/1992, ao não responder à citação expedida por esta Corte de Contas, o responsável torna-se revel, para todos os efeitos, dando-se prosseguimento ao processo. 
23.	A despeito da aplicação da revelia, devem ser considerados, no entanto, os elementos já constantes dos autos, os quais podem, inclusive, levar a um juízo favorável ao responsável revel.
24. 	Deve-se observar que nos processos do TCU a revelia não implica a presunção de que sejam verdadeiras todas as imputações levantadas contra os responsáveis, diferentemente do que ocorre no processo civil, em que o não comparecimento do réu nos autos leva à presunção da verdade dos fatos narrados pelo autor. 
25.	Assim, independentemente da revelia, a avaliação da responsabilidade do agente nos processos desta Corte não prescinde dos elementos existentes nos autos ou para ele carreados, uma vez que são regidos pelo princípio da verdade material (Acórdão 163/2015-TCU-Segunda Câmara, rel.  ANDRÉ DE CARVALHO; 2.685/2015-TCU-2ª Câmara, rel. RAIMUNDO CARREIRO; 2.801/2015-TCU-1ª Câmara, rel. WALTON ALENCAR RODRIGUES; 4.340/2015-TCU-1ª Câmara, rel. WEDER DE OLIVEIRA e 5.537/2015-TCU-1ª Câmara, rel. WEDER DE OLIVEIRA) .
26.	Mesmo as alegações de defesa não sendo apresentadas, considerando o princípio da verdade real que rege esta Corte, procurou-se buscar, em manifestações dos responsáveis na fase interna desta Tomada de Contas Especial, se havia algum argumento que pudesse ser aproveitado a seu favor.
27.	Reanalisando-se os autos, verifica-se que o ex-prefeito solicitou a concedente, através de advogado legalmente constituído, vistas, cópias dos autos e prorrogação de prazo (peça 2, p. 134-137) contudo, não corrigiu as impropriedades detectadas e relacionadas no Parecer Financeiro 443/2014 (peça 2, p. 67-68) . 
28.	Assim, transcorrido o prazo regimental fixado e mantendo-se inerte os aludidos responsáveis, impõe-se que sejam considerados revéis, dando-se prosseguimento ao processo, de acordo com o art. 12, § 3º, da Lei 8.443/1992.
29.	       No que diz respeito à prescrição da pretensão punitiva, nos termos do Acórdão 1441/2016-TCU-Plenário, que uniformizou a jurisprudência do TCU acerca da questão, prevaleceu o entendimento de que se aplica o prazo geral de prescrição indicado no art. 205 do Código Civil, que é de 10 anos, contado da data de ocorrência da irregularidade sancionada, nos termos do art. 189 do Código Civil, sendo este prazo interrompido pelo ato que ordenar a citação, a audiência ou a oitiva do responsável. No caso em exame, ocorreu a prescrição, uma vez que o término da vigência do convênio terminou em 10/11/2006, (peça 3, p. 146) , e o ato de ordenação da citação ocorreu em 2/3/2017, (peça 8) . Assim não é cabível a aplicação de multa aos responsáveis neste processo.
CONCLUSÃO
	30.	Desta forma, o Sr. Cláudio Vale de Arruda, CPF XXX.592.203-XX, ex-prefeito (gestões: 2001-2004 e 2005-2008) e a Construtora Vale do Itapecuru Ltda. - CONVAP, CNPJ 03.170.243/0001-66, devem ser considerados revéis, nos termos do art. 12, §3º, da Lei 8.443/1992. Propõe-se também que as contas de ambos os responsáveis, sejam julgadas irregulares, condenando-os ao pagamento do débito apurado. Quanto à aplicação de multa aos responsáveis, essa não é cabível, conforme se verifica no item 29 desta instrução.
PROPOSTA DE ENCAMINAMENTO
31.	Diante do exposto, submetemos os autos à consideração superior, propondo ao Tribunal:
a) considerar, para todos os efeitos, revéis, o Sr. Cláudio Vale de Arruda, CPF XXX.592.203-XX e a Construtora Vale do Itapecuru Ltda. - CONVAP, CNPJ 03.170.243/0001-66, dando-se prosseguimento ao processo, conforme preceitua o art. 12, § 3º da Lei 8,443/92 c/c o art. 202, § 8º do Regimento Interno do TCU;
b) julgar irregulares as contas do Sr. Cláudio Vale de Arruda, CPF XXX.592.203-XX e da Construtora Vale do Itapecuru Ltda. - CONVAP, CNPJ 03.170.243/0001-66, com fundamento nos arts. 1º, inciso I, 16, inciso III, alíneas 'c', 19, caput, e 23, inciso III, da Lei 8.443/1992 c/c com os arts. 1º, inciso I, 209, incisos  III,  210 e 214, inciso III, do RI/TCU, condenando-os, solidariamente, ao pagamento das importâncias a seguir especificadas e fixando-lhe o prazo de 15 dias para que comprovem perante este Tribunal, em respeito ao art. 214, inciso III, alínea 'a', do RI/TCU, o recolhimento da dívida aos cofres da Fundação Nacional de Saúde - Funasa  atualizada monetariamente e acrescida de juros de mora calculados a partir das datas indicadas até a data do efetivo recolhimento e com o abatimento de valores acaso já satisfeitos, nos termos da legislação vigente:
	VALOR ORIGINAL EM REAIS
	DATA DA OCORRÊNCIA

	11.200,02
	20/1/2005

	57.883,68
	22/2/2005

	65.000,00
	2/12/2005

	57.690,00
	16/2/2006

c) autorizar, desde logo, a cobrança judicial das dívidas nos termos do art. 28, inciso II, da Lei 8.443/1992 c/c o art. 219, inciso II, do RI/TCU, caso não atendida a notificação;
d) autorizar também, desde logo, se requerido, com fundamento no art. 28, inciso I, da Lei 8.443, de 1992 c/c o art. 217, §§ 1º e 2º do Regimento Interno, o parcelamento das dívidas em até 36 parcelas, incidindo sobre cada parcela, corrigida monetariamente, os correspondentes acréscimos legais, fixando-lhe o prazo de quinze dias, a contar do recebimento da notificação, para comprovarem perante o Tribunal o recolhimento da primeira parcela, e de trinta dias, a contar da parcela anterior, para comprovar os recolhimentos das demais parcelas, devendo incidir sobre cada valor mensal, atualizado monetariamente, os juros de mora devidos, no caso do débito, na forma prevista na legislação em vigor, alertando o responsável de que a falta de comprovação do recolhimento de qualquer parcela importará o vencimento antecipado do saldo devedor, nos termos do § 2º do art. 217 do Regimento Interno deste Tribunal
e) enviar cópia do Acórdão que vier a ser proferido à Secretaria Federal de Controle Interno e aos responsáveis, para ciência, informando que a presente deliberação, acompanhada do Relatório e do Voto que a fundamenta, está disponível para a consulta no endereço www.tcu.gov.br/acordaos, além de esclarecer que, caso requerido, o TCU poderá fornecer sem custos as correspondentes cópias, de forma impressa.	
f) encaminhar cópia da deliberação a ser proferida, bem como do relatório e do voto que a fundamentarem ao Procurador-Chefe da Procuradoria da República no Estado do Maranhão, nos termos do § 3º do art. 16 da Lei 8.443/1992 c/c o § 7º do art. 209 do Regimento Interno do TCU, para adoção das medidas que entender cabíveis."
O MPTCU, representado pelo Procurador Lucas Rocha Furtado, assim se manifestou (peça 18) :
"Com as devidas vênias, discordo da proposta da unidade técnica, conforme comentários a seguir.
A empresa Construtora Vale do Itaperucu Ltda. - Convap não poderia ser responsabilizada pela 'inexecução parcial da prestação de contas do Convênio 389/2003', conforme foi descrita a irregularidade a ela imputada no ofício de citação, peça 9. A empresa não foi signatária do ajuste, não estando, portanto, vinculada à obrigação de executá-lo (muito menos sua prestação de contas) . Seu compromisso se deu, na verdade, mediante a assinatura de contrato com o município de Formosa da Serra Negra/MA, por cuja execução do objeto foi paga com os recursos federais. Apenas, portanto, na hipótese da comprovação da inexecução do contrato é que a empresa deveria ser citada. Considero, pois, inválida a sua citação.
Verifica-se, ademais, que há inconsistências flagrantes quanto ao montante do débito calculado nos autos. O valor de R$ 191.773,70 equivale à parcela considerada não executada do objeto do convênio, de 63,93%. A parcela executada do objeto do convênio foi calculada em 36,07%, conforme relatório de visita técnica à peça 2, p. 59. Para o cálculo desse valor, foi atribuído valor nulo ao item 'captação', significando dizer que nada fora executado relativamente a esse serviço da obra. Essa atribuição, porém, é contraditória com as informações prestadas pelo relatório técnico à peça 2, p. 46. Segundo essas informações, por ocasião da visita técnica, realizada cerca de sete anos após a conclusão da obra, apenas um dos três sistemas de abastecimento financiados com os recursos do convênio havia, um ano e meio antes, deixado de funcionar e, aparentemente, em decorrência da redução do número de moradores da localidade. Ora, sem as obras de captação técnica, esses sistemas não poderiam ter fornecido, por tanto tempo, água própria para o consumo.
Outra indicação de inconsistência no cálculo do percentual de execução da obra está no fato de que, conforme planilhas às fls. 47, 51 e 55 da peça 2, foi atribuído valor nulo ao item da obra denominado 'recalque', o qual tem por elemento o fornecimento e montagem de compressor. Ocorre que há indícios de que esse item foi executado. As fotografias que ilustraram o relatório de visita técnica, peça 2, p. 49, mostram a existência de motores a diesel nas instalações construídas com os recursos do convênio. Além disso, os compressores foram mencionados no relatório à peça 2, p. 46. Segundo consta, tal equipamento era inicialmente necessário, haja vista que as localidades beneficiadas não possuíam sistemas de eletrificação. Por ocasião da visita, contudo, já havia sido implantado o sistema público de eletrificação e os compressores foram substituídos por sistema de bombeamento elétrico.
Essas inconsistências me impedem de endossar a proposta da unidade técnica. Por outro lado, considerando as informações havidas nos autos no sentido de que os sistemas de abastecimento de água funcionaram adequadamente por vários anos, entendo ser desnecessário propor qualquer medida saneadora. Mesmo porque, depois de tantos anos da execução da obra, acredito que seria muito difícil distinguir as transformações legítimas das estruturas construídas - seja pelo desgaste natural imposto pelo uso e pelo tempo, seja por alterações destinadas a adequá-las às novas circunstâncias das localidades onde se situam - de eventuais irregularidades na execução dos projetos.
Ante o exposto, por considerar que as contas em exame se tornaram iliquidáveis, manifesto-me contrariamente à proposta da unidade técnica e proponho o arquivamento desta tomada de contas especial com fundamento no art. 211 do Regimento Interno do TCU."
É o relatório.

não há

Subprocurador-Geral Lucas Rocha Furtado.

TOMADA DE CONTAS ESPECIAL. FUNASA. EXECUÇÃO PARCIAL DE OBJETO DE CONVÊNIO. REVELIA. CONTAS IRREGULARES. DÉBITO. OCORRÊNCIA DA PRESCRIÇÃO PUNITIVA.

TOMADA DE CONTAS ESPECIAL (TCE)

Secretaria de Controle Externo de Tomada de Contas Especial (SecexTCE).

Trata-se de tomada de contas especial instaurada pela Fundação Nacional de Saúde (Funasa) em razão da execução parcial do Convênio 389/2003, celebrado com o município de Formosa da Serra Negra/MA, cujo objeto era a implantação de sistema de abastecimento de água em diversas de suas localidades.
O período de vigência do convênio foi de 22/12/2003 a 22/12/2004, tendo sido prorrogado por meio de termo aditivo até 10/11/2006. O total de recursos federais transferidos ao município foi de R$ 299.974,50 (peça 2, p. 104) . A parcela de contrapartida municipal foi estipulada em R$ 15.025,50.
A Funasa realizou visitas técnicas na obra nos anos de 2004 e 2005, ocasião em que concluiu que a execução física do objeto do convênio alcançava 47,79% (peça 3, p. 160) .
Posteriormente, já nos anos de 2013 e 2014, a Funasa realizou novas vistorias técnicas na obra e concluiu que o percentual de execução física representava apenas 36,07% do avençado nos termos do plano de trabalho do convênio. O parecer técnico emitido em 2014 informou, ainda, que a obra atendia a população de dois povoados do município.
A Funasa, então, notificou Cláudio Vale de Arruda, prefeito signatário do convênio, e a empresa Construtora Vale do Itapecuru Ltda. sobre a não execução do objeto do convênio e, não tendo recebido respostas nem documentação que pudessem sanar a irregularidade, notificou novamente os responsáveis para devolver o valor de R$ 191.773,70, correspondente a 63,93% dos recursos federais transferidos ao município.
Cláudio Vale de Arruda, por meio de representante legalmente constituído, solicitou cópia do processo e prorrogação de prazo à Funasa para responder à notificação, mas não apresentou documentação para afastar as irregularidades apontadas.
Assim, o Relatório de Tomada de Contas Especial (peça 1, p. 3-6) foi expedido com opinião de que apenas 36,07% do objeto do convênio tinha sido executado porque não foram detectados os seguintes itens do plano de trabalho: subestação elétrica do sistema, 888 metros de rede de distribuição (58,5% da previsão do convênio) e 74,2% das ligações domiciliares previstas. O débito apontado foi de R$ 191.773,70.
No âmbito da Controladoria-Geral da União (CGU) , foi emitido o Relatório de Auditoria 760/2016 (peça 1, p. 64-67) , cuja conclusão foi pela caracterização do débito de responsabilidade de Cláudio Vale de Arruda pela não execução de 63,93% do objeto do convênio.
O Certificado de Auditoria 760/2016 (peça 1, p. 68) e o Parecer do Dirigente do Órgão de Controle Interno (peça 1, p. 69) expressaram a opinião pela irregularidade das contas do responsável.
O Ministro de Estado da Saúde tomou conhecimento das conclusões contidas no relatório e no certificado de auditoria emitidos pela CGU (peça 1, p. 70) .
No âmbito do Tribunal, Cláudio Vale de Arruda e a empresa Construtora Vale do Itapecuru Ltda., contratada para realização das obras do convênio, foram devidamente citados (peças 11 e 12) , mas permaneceram silentes.
A SecexTCE, portanto, propõe o julgamento pela irregularidade das contas dos responsáveis, com condenação em débito pelo percentual não executado das obras previstas no convênio, sem aplicação de multa em razão da ocorrência da prescrição punitiva, tendo em vista que o término da vigência do convênio deu-se em 10/11/2006 e as citações dos responsáveis foram ordenadas em 2/3/2017.
O MPTCU, por seu turno, discordou da proposta elaborada pela SecexTCE.
Em primeiro lugar, o Parquet entende que a empresa Construtora Vale do Itapecuru Ltda. não pode ser responsabilizada pela não execução do objeto do convênio porque ela não foi signatária da avença e somente na hipótese da comprovação da inexecução do contrato é que a empresa deveria ser citada.
Ademais, o MPTCU assevera que há inconsistências no débito calculado nos autos. É que o cálculo atribuiu valor nulo ao item captação, o que significaria dizer que nada teria sido executado relativamente a esse item. Ocorre que informações constantes dos autos demonstrariam que apenas um dos três sistemas de abastecimento não estava funcionando por ocasião de visita técnica. Assim, o Parquet conclui que as obras não poderiam funcionar se o sistema de captação não tivesse sido executado.
Outra inconsistência no cálculo do débito apontada pelo MPTCU refere-se à atribuição de valor nulo para item da obra denominado recalque, o qual tem como elemento o fornecimento e a montagem de compressor. Segundo o Parquet, há indícios de que esse item foi executado porque as fotos constantes dos autos mostram a existência de motores a diesel nas instalações construídas com os recursos do convênio. 
Outrossim, como não havia sistemas de eletrificação nas localidades atendidas pela obra e que a população foi atendida pelos serviços antes da chegada da rede elétrica, poder-se-ia, segundo o MPTCU, concluir que os compressores foram instalados, serviram à população e, posteriormente, antes da visita técnica, teriam sido retirados do local em razão da implantação do sistema de eletrificação.
Nesses termos, o Parquet propõe que o arquivamento das contas, nos termos do art. 211 do RITCU.
Feita a apresentação, passo a decidir.
Concordo com a análise empreendida pela SecexTCE, as quais incorporo às minhas razões de decidir, sem prejuízo das considerações que apresento a seguir.
O MPTCU embasou sua proposta de arquivamento desta tomada de contas especial no art. 211 do RITCU. No seu entendimento, as contradições apontadas nos pareceres técnicos da Funasa em relação aos percentuais efetivamente executados da obra teriam tornado o julgamento de mérito materialmente impossível.
As contradições apresentadas nos pareceres técnicos da Funasa foram objeto de análise e de contestação por parte da CGU, que, após ter recebido a tomada de contas especial, emitiu o despacho (peça 1, p. 32-34) com proposta de devolução do processo à Funasa para que se pronunciasse sobre as seguintes supostas incoerências:
"5. Da informação apresentada no item 2 do Parecer Técnico Final supracitado, de que o sistema de abastecimento de água localizado no Povoado de Quatro Bocas 'não funciona há mais de dois anos', todavia, infere-se que o referido sistema foi concluído e chegou a funcionar após o término da vigência do Convênio até meados de 2011 (dois anos antes da emissão do parecer) .
5.1. Ressalta-se que, caso confirmada a conclusão do objeto e a consecução dos objetivos pactuados quando do término da vigência do Convênio, não cabe imputação de responsabilidade ao Senhor Cláudio Vale de Arruda, que assumiu o cargo de prefeito do Município antes da paralisação do funcionamento do referido sistema, nem à empresa executora, fazendo-se necessária a apuração de responsabilidade pelo prejuízo decorrente dessa perda de funcionalidade do sistema."
Instada a se manifestar, a Funasa emitiu o Despacho 210/2016 (peça 1, p. 55-57) em que confirmou a execução de apenas 36,07% e reafirmou que o débito é relativo à não execução itens da obra e não ao eventual não funcionamento do sistema:
"Desta forma, não se pode confirmar a conclusão do objeto, conforme afirma a Douta Auditoria, embora o mesmo tenha funcionado. Portanto, conclui-se que a impugnação da área técnica não se deve à perda de funcionalidade do sistema, mas sim por inexecução dos itens acima elencados, por parte dos agentes responsáveis, ou seja, o ex-gestor, Sr. Claudio Vale de Arruda e a empresa contratada CONVAP Ltda."
Os itens não executados pelos responsáveis referem-se à não existência de: subestação elétrica do sistema, 888 metros de rede de distribuição (58,5% do previsto no convênio) e 74,2% das ligações domiciliares previstas, conforme acima já descrito.
Devolvido o processo, com os esclarecimentos prestados pela Funasa, a CGU emitiu o certificado de auditoria, o pronunciamento do órgão de controle interno e enviou a tomada de contas especial ao Tribunal.
 Entendo que os esclarecimentos prestados pela Funasa, baseados nos laudos emitidos por engenheiros que vistoriaram a obra, têm fidedignidade suficiente para confirmar o percentual de execução da obra.
Ademais, a não execução de itens como a subestação elétrica do sistema, 58% da rede de distribuição e 74,2% das ligações domiciliares, nos termos dos laudos de vistoria, corrobora o baixo percentual de execução do plano de trabalho do convênio, independentemente de o sistema ter atendido em alguma medida a população do município.
Assim, discordo da proposta do MPTCU para arquivamento do processo, nos termos do art. 211 do RITCU.
Também entendo que não é pertinente a proposta de afastamento da responsabilidade da Construtora Vale do Itapecuru Ltda. porque a empresa, apesar de não signatária da avença, recebeu recursos federais para a execução do objeto do convênio.
Na prestação de contas do convênio (peça 3, p. 179) , há a relação de pagamentos efetuados pelo município de Formosa da Serra Negra/MA à empresa Construtora Vale do Itapecuru Ltda. no valor de R$ 202.917,09, correspondente a 67,6% do montante total repassado ao município.
Constam dos autos, ainda, as notas fiscais emitidas pela própria empresa em razão dos serviços de rede de distribuição e outros que deveriam ter sido prestados (peça 3, p. 193-196) , que, somadas, perfazem o montante de R$ 202.917,09. 
Assim, ficou demonstrado que a empresa recebeu os recursos federais e não há que se discutir o afastamento da sua responsabilidade pela não execução dos serviços avençados. A jurisprudência do Tribunal é no sentido do julgamento de contas de empresas responsáveis por danos cometidos ao Erário.
Entretanto, nesse caso, como ficou evidenciado que somente 67,6% dos recursos federais foram efetivamente pagos à empresa, ela não deve ser condenada solidariamente pelo montante integral do débito, R$ 191.773,70, mas por apenas R$ 129.715,72, que correspondem aproximadamente ao percentual de 63,93% dos serviços não executados sobre o montante recebido pela empresa, R$ 202.917,09.
Como a empresa foi citada por R$ 191.773,70, montante superior ao débito de sua responsabilidade, R$ 129.715,72, não é necessário que se realize nova citação.
 É importante também levar em consideração que Cláudio Vale de Arruda teve todas as oportunidades para contestar os laudos de vistoria da Funasa, mas não o fez.
Em 9/4/2025, solicitou vistas e cópias do processo junto à Funasa com a finalidade de responder à Notificação 099/2015/SOPRE/SECOV/SUEST-MA/FUNASA (peça 2, p. 134) . Na mesma data, requereu prorrogação de prazo por trinta dias para responder à notificação (peça 2, p. 136/137) . Entretanto, não apresentou justificativas.
No âmbito do Tribunal, tanto o responsável quanto a empresa não atenderam aos ofícios de citação regularmente a eles enviados.
Nesses termos, considero Cláudio Vale de Arruda e a empresa Construtora Vale do Itapecuru Ltda. revéis, julgo suas contas irregulares e os condeno solidariamente em débito na proporção dos valores efetivamente recebidos pela empresa, conforme acima explicitado, deixando de aplicar-lhes multa em razão da ocorrência da prescrição punitiva. 
Feitas essas considerações, voto por que o Tribunal de Contas da União aprove o acórdão que ora submeto à apreciação deste colegiado.  
TCU, Sala das Sessões Ministro Luciano Brandão Alves de Souza, em 1º de dezembro de 2020.
.
WALTON ALENCAR RODRIGUES 
Relator